臺灣高等法院民事裁定　九十一年度家抗字第二九八號
　　　抗　告　人　財政部國有財產局
　　　法定代理人　李瑞倉
　　　相　對　人　臺灣土地銀行
　　　法定代理人　林彭郎
右相對人聲請指定遺產管理人事件，抗告人對於中華民國九十一年七月三十一日臺灣
臺北地方法院九十一年度財管字第七六號所為裁定提起抗告，本院裁定如左：
      主    文
原裁定廢棄，發回臺灣臺北地方法院。
      理    由
一、相對人於原法院聲請意旨略以：被繼承人李隆全（原名李清基）於民國八十八年
    一月二十五日向相對人貸款新臺幣（下同）二千五百萬元，約定借款期限自八十
    八年二月四日起至九十五年二月四日止，應按月依約清償，如有一期未履行，視
    為全部到期，惟李隆全自九十年三月四日起即未依約履行，其借款應視為全部到
    期，經計算尚有本金二千二百零五萬二百三十九元，及自九十年三月四日起算之
    利息及違約金未予清償，詎李隆全於九十年四月二十三日死亡，各順位之繼承人
    均拋棄繼承，相對人以債權人身份通知其兄弟姊妹李清在、李東興、王李淑、傅
    李素、李淑娥、李淑末六人於九十一年四月二十九日召開親屬會議，惟均未出席
    ，致未能推舉遺產管理人，影響相對人行使債權之權益，爰依民法第一千一百七
    十八條第二項及非訟事件法第七十八條第一項之規定，聲請指定財政部國有財產
    局臺灣北區辦事處為李隆全之遺產管理人等語。
二、本件抗告意旨略以：相對人未提出全部繼承人之戶籍謄本及死亡或拋棄繼承之相
    關證明，即無法證明李隆全之各順位繼承人均拋棄繼承權，原審亦未將查證之相
    關文件附卷，抗告人自難信服。而縱使李隆全之各順位繼承人均拋棄繼承權，依
    司法院七十四年十月十五日（七四）院臺廳一字第○五七八六號函示：「此類拋
    棄繼承事件，多屬遺債大於遺產，形同破產，儘量避免選任國有財產局為遺產管
    理人」，抗告人係一公務機關，依國有財產法規定綜理國產事務，執行事務之預
    算為全國人民納稅所得，倘顯無遺產可歸屬國庫，應即避免選任抗告人為遺產管
    理人，以免抗告人墊付無法歸墊之管理費用，使公器淪為私用，損及全民利益，
    令國庫遭受權利之侵害。依相對人所提供之借款借據查悉尚有連帶保證人即李隆
    全之兄弟李東興及配偶李麗華二人，渠等對於李隆全之債權、債務關係必較抗告
    人明瞭，以其血緣至親，卻不願依法聲明繼承，顯見李隆全之遺產並不敷清償其
    債務，況李隆全之繼承人知悉以拋棄繼承方式規避債務，自有相當之知識、能力
    足以擔任遺產管理人，渠等雖聲明拋棄繼承，仍無礙於擔任遺產管理人之能力及
    道義，自以指定渠等擔任李隆全之遺產管理人為宜云云。
三、按繼承開始者，繼承人之有無不明，而無親屬會議或親屬會議未於一個月內選定
    遺產管理人者，利害關係人得聲請法院選任管理人，並由法院依公示催告程序，
    定六個月以上之期限，公告繼承人，命其於期限內承認繼承；先順序繼承人均拋
    棄其繼承權時，由次順序之繼承人繼承，其次順序繼承人有無不明或第四順序之
    繼承人均拋棄其繼承權者，準用關於無人承認繼承之規定，民法第一千一百七十
    七條、第一千一百七十八第一項、第二項、第一千一百七十六條第六項分別定有
    明文。查本件被繼承人李隆全之第一順位繼承人即其配偶林麗華、其子女李欣怡
    、李欣如、李雅婷、李昭男、林璟旭、林虹均，與第三順位繼承人即其兄弟姊妹
    李清在、李東興、王李淑、傅李素、李淑娥及李淑末均已拋棄繼承，並經法院准
    予備查，業據原審依職權調卷閱原法院九十年度繼字三八三號、三八七及五一二
    號聲請拋棄繼承事件卷宗審認屬實，亦有原法院家事法庭九十年度繼字第五一五
    號通知、存證信函等影本附卷可稽（見原審卷第十五、十六頁），而被繼承人李
    隆全之父母及祖父母則均已死亡，是李隆全有無其他繼承人即屬不明，既亦未由
    親屬會議選定遺產管理人，原法院依相對人之聲請以選任遺產管理人，固無不合
    。惟繼承人與被繼承人關係密切，了解被繼承人之財產狀況，故仍應自被繼承人
    之繼承人或親屬中選任遺產管理人為適宜。設若被繼承人之應繼承人等親屬，或
    拋棄繼承，或無任遺產管理人之意願，法院得本於職權選任適當之人為遺產管理
    人。查本件拋棄繼承之應繼承人之一李東興為被繼承人李隆全對相對人債務之連
    帶保證人，有相對人所提出之借據為證，則衡諸常理，李東興不僅對被繼承人李
    隆全之財產狀況，較為瞭解，且其本人亦為該債務之連帶保證人，對於被繼承人
    李隆全財產及債務之清理，必較之指定財政部國有財產局為適切，則原法院未審
    酌上情，逕依相對人之聲請，指定抗告人為遺產管理人，尚有未洽。抗告意旨指
    摘原裁定不當，求予廢棄，為有理由，應由本院予以廢棄，發回原法院更為適當
    之處理。
四、據上論結，本件抗告為有理由，爰依非訟事件法第二十八條，民事訴訟法第四百
    九十二條第一項、第九十五條、第七十八條，裁定如主文。
中　　　華　　　民　　　國　　九十一　　年　　　十　　　月　　二十九　　日
　　　　　　　　　　　　　　　民事第十五庭
　　　　　　　　　　　　　　　　　審判長法　官　劉　靜　嫻
　　　　　　　　　　　　　　　　　　　　法　官　李　錦　美
                                        法　官　吳　光　釗
右正本係照原本作成。
如不服本裁定，應於收受送達後十日內向本院提出抗告狀，並應繳納抗告費新台幣四
十五元正。
中　　　華　　　民　　　國　　九十一　　年　　　十　　　月　　三十一　　日
　　　　　　　　　　　　　　　　　　　　書記官　于 　　 誠
